【裁判字號】    90,重訴,29
【裁判日期】    901120
【裁判案由】    土地所有權移轉登記
【裁判全文】
臺灣桃園地方法院民事判決  九十年度重訴字第二九號
    原      告  甲○○
右當事人間請求土地所有權移轉登記事件，本院判決如左：
    主      文
原告之訴駁回。
訴訟費用由原告負擔。
    事      實
甲、原告方面：
壹、聲明：
一、被告應就坐落於桃園縣桃園市○路段八七一之五地號、地目：田、面積三○○七
    平方公尺土地，依如附圖所示之分割方法辦理分割。
二、被告應將其中如附圖所示之Ａ土地及Ｃ土地，移轉登記予原告。
貳、陳述：
一、按出租人出租耕地時，承租人有依同樣條件優先承買之權，土地法第一百零七條
    第一項訂有明文；又農業發展條例（民國八十九年一月二十六日修正公布施行前
    之規定）第三十條所稱每宗耕地不得分割，係指已登記之每宗耕地，不得分割為
    二宗以上之耕地；但在本條例公布施行前，分別承租同一宗私有或公有耕地，經
    訂定三七五租約，並辦理租約登記或持有承租公有耕地之證明文件者，不在此限
    ，農業發展條例施行細則（民國八十九年六月七日修正公布施行前之規定）第二
    十條第一項另有明文。查本件系爭坐落桃園縣桃園市○路段八七一之五地號土地
    （以下簡稱系爭耕地），係從同地段八七一地號分割而出之新地號土地，系爭耕
    地係原告自民國（下同）四十二年起，依耕地三七五減租條例訂立耕地租約承租
    至今。六十八年八月十八日，被告與原告訂立土地買賣契約，將其中如附圖所示
    之Ｃ部分土地出售予原告，原告並已付清一切價金。
二、嗣後被告又於六十八年八月二十一日將如附圖所示之Ａ部分土地另行出售予訴外
    人吳阿添，原告聞知後主張優先承買權，致買賣土地至今均未完成所有權移轉登
    記。又事後訴外人吳阿添了解原告為承租人，依法有優先承買權，乃於八十八年
    二月二十日將其所有權移轉登記請求權讓渡與原告，被告亦知悉並同意原告受讓
    該項請求權。
三、系爭土地雖為田地目之農業用地，但系爭土地為已辦理耕地租約登記之土地，原
    告為租約登記之承租人，依上開農業發展條例施行細則第二十條第一項規定，系
    爭土地無禁止細分之適用，即得為分割並辦理移轉登記。按訴外人吳阿添部分也
    已付清價金，被告即有履行分割過戶之義務。為此，原告本於優先承買權或移轉
    登記請求權之受讓人地位，提起本件訴訟。
參、證據：提出附圖一份、土地登記謄本二份、地籍圖一份、耕地租約書影本一份、
兩造間土地買賣契約書影本一份、被告與訴外人吳阿添土地買賣契約書影本一份、原
告與訴外人吳阿添讓渡契約書影本一份、台灣省桃園縣私有耕地租約一份為證。
乙、被告方面：
壹、聲明：原告之訴駁回。
貳、陳述：土地買賣契約我無法決定，我只是負責祭祀公業的管理。
參、證據：提出訴外人吳阿添與被告間之不動產買賣契約書暨其分割圖一份、原告與
    被告間之不動產買賣契約書暨其分割圖一份。
丙、本院依職權勘驗現場，並囑託桃園地政事務所派員為測量。
    理      由
一、原告起訴主張其自四十二年起，依耕地三七五減租條例向被告就系爭耕地訂立耕
    地租約承租至今；六十八年八月十八日，被告與原告訂立土地買賣契約，將其中
    如附圖所示之Ｃ部分土地出售予原告，原告並已付清一切價金。嗣後被告又於六
    十八年八月二十一日將如附圖所示之Ａ部分土地另行出售予訴外人吳阿添，原告
    聞知後主張優先承買權，致買賣土地至今均未完成所有權移轉登記。又事後訴外
    人吳阿添了解原告為承租人，依法有優先承買權，乃於八十八年二月二十日將其
    所有權移轉登記請求權讓渡與原告，被告亦知悉並同意原告受讓該項請求權等事
    實，業據原告提出土地登記謄本二份、地籍圖一份、耕地租約書影本一份、兩造
    間土地買賣契約書影本一份、被告與訴外人吳阿添土地買賣契約書影本一份、原
    告與訴外人吳阿添讓渡契約書影本一份、台灣省桃園縣私有耕地租約一份為證，
    並為被告所不爭執，應認原告此部分之主張為真實。
二、按物之出賣人，負交付其物於買受人，並使其取得該物所有權之義務，民法第三
    百四十八條第一項定有明文。查原告與被告就系爭耕地如附圖所示Ｃ部分之土地
    訂有買賣契約，被告與訴外人吳阿添就系爭耕地如附圖所示Ａ部分之土地訂有買
    賣契約，嗣訴外人吳阿添將Ａ部分土地之所有權移轉登記請求權讓渡與原告，故
    依據上揭規定，被告即負有將系爭耕地如附圖所示之Ａ部分及Ｃ部分之土地所有
    權移轉予原告之義務。惟系爭所有權移轉之標的係地目為田之耕地，是本件所應
    審酌者在於系爭耕地得否依附圖所示予以分割，並將其中Ａ部分及Ｃ部分移轉所
    有權予原告。
三、按直轄市或縣（市）地政機關於其管轄區內之土地，得斟酌地方經濟情形，依其
    性質及使用之種類，為最小面積單位之規定，並禁止其再分割；前項規定，應經
    中央地政機關之核准，土地法第三十一條定有明文。又依據八十九年一月二十六
    日修正公布並施行之農業發展條例第十六條規定：每宗耕地分割後每人所有面積
    未達○‧二五公頃者，不得分割。但有下列情形之一者，不在此限︰一、因購置
    毗鄰耕地而與其耕地合併者，得為分割合併；同一所有權人之二宗以上毗鄰耕地
    ，土地宗數未增加者，得為分割合併；二、部分依法變更為非耕地使用者，其依
    法變更部分及共有分管之未變更部分，得為分割；三、本條例中華民國八十九年
    一月四日修正施行後所繼承之耕地，得分割為單獨所有；四、本條例中華民國八
    十九年一月四日修正施行前之共有耕地，得分割為單獨所有；五、耕地三七五租
    約，租佃雙方協議以分割方式終止租約者，得分割為租佃雙方單獨所有；六、非
    農地重劃地區，變更為農水路使用者；七、其他因執行土地政策、農業政策或配
    合國家重大建設之需要，經中央主管機關專案核准者，得為分割。故倘分割之土
    地未違反直轄市或縣（市）地政機關所定之最小面積單位之限制，即得分割；若
    該土地為耕地者，則耕地分割即受農業發展條例第十六條規定之限制，此參諸前
    開法條之規定自明。
四、經查，系爭耕地倘如附圖所示予以分割，則每部分之土地分別為零點零七七二公
    頃、零點零二五三公頃、零點零九八五公頃、零點零九九七公頃，總面積為零點
    三○○七公頃，此有桃園縣桃園地政事務所於九十年九月二十五日九○桃地二字
    第五一九一號函附土地複丈成果圖按卷可稽，是揆諸上開農業發展條例第十六條
    之規定，系爭耕地經分割後，每人所有之面積未達零點二五公頃；此外，系爭耕
    地之分割亦無農業發展條例第十六條第一款至第七款所列除外情形，是系爭耕地
    不得分割。
五、從而，原告起訴請求被告應就系爭耕地依如附圖所示之分割方法辦理分割，並將
    將其中如附圖所示之Ａ土地及Ｃ土地，辦理所有權移轉登記予原告一情，因前開
    土地不能予以分割，移轉登記該特定部分之土地予原告，則本件即係以不能之給
    付為契約之標的，依民法第二百四十六條第一項前段之規定，自屬無效（參最高
    法院八十七年度台上字第二七二四號判決意旨），故原告依據前開契約，訴請被
    告就前開特定之Ａ、Ｃ部分土地予以分割，並移轉登記予原告，即無理由，應予
    駁回。
六、據上論結，本件原告之訴為無理由，依民事訴訟法第七十八條，判決如主文。
中      華      民      國    九十      年     十一     月     二十     日
                              臺灣桃園地方法院民事第二庭
~B審判長法官  邱瑞祥
~B法      官  熊祥雲
~B法      官  陳心婷
右為正本係照原本作成
如對本判決上訴須於判決送達後十日內向本院提出上訴狀
中      華      民      國    九十      年     十一     月    二十二    日
~B法院書記官  陳  珊


司法院資訊處製作；財團法人民間司法改革基金會備份。
